【裁判字號】    98,婚,422
【裁判日期】    981231
【裁判案由】    離婚
【裁判全文】
臺灣臺南地方法院民事判決               98年度婚字第422號
原      告  甲○○
被      告  乙  ○
上列當事人間請求離婚事件，經本院於民國98年12月24日言詞辯
論終結，判決如下：
    主      文
准原告與被告離婚。
訴訟費用新臺幣參仟元由被告負擔。
    事實及理由
壹、程序方面：
一、按訴狀送達後，原告不得將原訴變更或追加他訴。但請求之
    基礎事實同一者，不在此限，民事訴訟法第255條第1項第2
    款定有明文。
二、經查，本件原告起訴時，其起訴書狀所主張之訴訟標的法律
    關係為民法第1052條第1項第5款「夫妻之一方以惡意遺棄他
    方在繼續狀態中」，有原告起訴書狀在卷可稽。嗣原告於民
    國98年12月24日言詞辯論期日當庭以言詞變更訴訟標的法律
    關係為民法第1052條第2項「有民法第1052條第1項以外之重
    大事由，難以維持婚姻者，夫妻一方得請求離婚。但其事由
    應由夫妻一方負責者，僅他方得請求離婚。」核原告所為訴
    之變更，其變更前後，請求之基礎事實均同一，參諸上開規
    定，原告所為訴之變更即為法之所許，合先敘明。
三、被告未於言詞辯論期日到場，核無民事訴訟法第386條所列
    各款情形，爰依原告之聲請，由其一造辯論而為判決。
貳、實體方面：
一、本件原告起訴主張：
  (一)原告甲○○（男，民國○○年○○月○○日生，身分證統一編號：
    Ｚ000000000號）與被告乙○（女，民國○○年○○月○○日生，中
    國大陸地區人民）於96年5月28日在中國廣西壯族自治區南
    寧市公證結婚，96年11月29日在我國戶政機關辦理結婚登記
    ，兩造未育有子女，目前婚姻關係存續中。
  (二)兩造結婚後，被告在臺灣居住不習慣，且被告在大陸有男朋
    友，被告向原告要求要返回大陸，並到戶政事務所寫離婚協
    議書要與原告離婚，原告不同意，被告就與原告商量要返回
    大陸一趟，再過來臺灣與原告團聚，原告於是同意被告返回
    大陸，被告於97年3月31日返回大陸後，原告就無法與被告
    取得聯絡。且被告居住在臺灣時，都沒有整理家務，沒有洗
    衣服，兩造感情不睦，被告返回大陸之後，被告亦於97年4
    月15日向中國廣西壯族自治區陸川縣人民法院提起離婚訴訟
    ，以兩造感情已破裂為由，請求判決離婚，並經中國廣西壯
    族自治區陸川縣人民法院於97年9月5日以（2008）陸民初（
    一）字第303號民事判決兩造離婚在案，惟原告並未收到判
    決生效證書。可證兩造均無維持婚姻之意願，又自被告97年
    3月31日返回中國大陸後迄今為止，兩造已分居一年餘，彼
    此均無何互動往來，兩造婚姻實已破裂，已無感情，亦不願
    再共同生活，按有民法第1052條第1項所列10款以外之重大
    事由難以維持婚姻者，夫妻之一方得請求離婚，民法第1052
    條第2項定有明文。爰依該項規定，請求判決原告與被告離
    婚等情。並聲明：准原告與被告離婚。
二、被告未於言詞辯論期日到場，亦未提出書狀作任何聲明或陳
    述。
三、得心證之理由：
  (一)按結婚或兩願離婚之方式及其他要件，依行為地之規定。判
    決離婚之事由，依臺灣地區之法律。夫妻之一方為臺灣地區
    人民，一方為大陸地區人民者，其結婚或離婚之效力，依臺
    灣地區之法律。臺灣地區與大陸地區人民關係條例第52條第
    1 項、第2項及第53條定有明文。
  (二)原告主張原告甲○○（男，民國○○年○○月○○日生，身分證統
    一編號：Ｚ000000000號）與被告乙○（女，民國○○年○○月○○
    日生，中國大陸地區人民）於96年5月28日在中國廣西壯族
    自治區南寧市公證結婚，96年11月29日在我國戶政機關辦理
    結婚登記，婚後未生育子女，目前兩造婚姻關係存續中之事
    實，業據原告提出戶籍謄本、結婚公證書為證，並經本院向
    臺南縣關廟鄉戶政事務所調閱兩造結婚登記相關資料，有臺
    南縣關廟鄉戶政事務所98年7月8日南縣關戶字第0980001144
    號函及所附結婚登記申請書、入出境許可證、公證書、結婚
    公證書、財團法人海峽交流基金會證明書在卷足稽，核屬相
    符，堪信為真正。因之，依上開規定關於兩造判決離婚之事
    由，應依臺灣地區之法律。
  (三)次按夫妻之一方，有民法第1052 條第1項10款以外之重大事
    由，難以維持婚姻者，夫妻一方得請求離婚。但其事由應由
    夫妻一方負責者，僅他方得請求離婚，民法第1052條第2項
    定有明文。次按民法第1052條第2項規定，有同條第一項以
    外之重大事由，難以維持婚姻者，夫妻之一方得請求離婚。
    是否有難以維持婚姻之重大事由，判斷標準為婚姻是否已生
    破綻而無回復之希望，此不可由原告已喪失維持婚姻意欲之
    主觀面加以認定，而應依客觀的標準，即難以維持婚姻之事
    實，是否已達於倘處於同一境況，任何人均將喪失維持婚姻
    希望之程度以決之（參照最高法院87年度臺上字第1304號判
    決）。又民法第1052條第2項所稱「有前項以外之重大事由
    ，難以維持婚姻者」，係抽象的、概括的離婚事由，此乃緣
    於民國74年修正民法親屬編時，為因應實際需要，參酌各國
    立法例，導入破綻主義思想所增設。但其事由應由夫妻一方
    負責者，僅他方得請求離婚，是其所採者為消極破綻主義精
    神，而非積極破綻主義。關於「難以維持婚姻之重大事由」
    ，其判斷之標準為婚姻是否已生破綻而無回復之希望。而婚
    姻是否已生破綻無回復之希望，則應依客觀之標準，即難以
    維持婚姻之事實，是否已達於倘處於同一境況，任何人均將
    喪失維持婚姻意欲之程度而定。至於同條項但書所規定「難
    以維持婚姻之重大事由應由夫妻之一方負責者，僅他方得請
    求離婚」，乃因如肯定有責配偶之離婚請求，無異承認恣意
    離婚，破壞婚姻秩序，且有背於道義，尤其違反自己清白（
    clean hands)  之法理，有欠公允，同時亦與國民之法感情
    及倫理觀念不合，因而採消極破綻主義。倘該重大事由，夫
    妻雙方均須負責時，應比較衡量雙方之有責程度，僅責任較
    輕之一方得向責任較重之他方請求離婚，如有責程度相同時
    ，雙方均得請求離婚，始屬公允，是責任較重之一方應不得
    向責任較輕之之他方請求離婚（參照最高法院94年度臺上字
    第115號判決）。
  (四)次查，原告主張兩造結婚後，被告在臺灣居住不習慣，且被
    告在大陸有男朋友，被告向原告要求要返回大陸，並到戶政
    事務所寫離婚協議書要與原告離婚，原告不同意，被告就與
    原告商量要返回大陸一趟，再過來臺灣與原告團聚，原告於
    是同意被告返回大陸，被告於97年3月31日返回大陸後，原
    告就無法與被告取得聯絡。且被告居住在臺灣時，都沒有整
    理家務，沒有洗衣服，兩造感情不睦，被告返回大陸之後，
    被告亦於97年4月15日向中國陸川縣人民法院提起離婚訴訟
    ，以兩造感情已破裂為由，請求判決離婚，並經中國廣西壯
    族自治區陸川縣人民法院於97年9月5日以（2008）陸民初（
    一）字第303號民事判決兩造離婚在案，惟原告並未收到判
    決生效證書之事實，業據原告提出中國廣西壯族自治區人民
    法院民事訴狀、應訴通知書、通知合議庭組成人員通知書、
    傳票、告知當事人訴訟權利義務通知書、舉證通知書、授權
    委託書、民事判決書為憑，並舉證人即原告母親林戴柳為證
    。查證人林戴柳證稱：「（問：兩造在96年5月28日結婚後
    ，兩造在臺灣的生活情形為何？）兩造結婚後，兩造起初感
    情不錯，原告都會載被告出去玩，如果沒有載被告出去玩，
    被告就心情不好、不高興，被告住在臺灣不習慣，吵著要回
    大陸，我們有勸被告，但被告說要跳樓。」「（問：97年3
    月31日被告回大陸前，兩造有無談到要離婚的事情？）被告
    在回大陸之前，被告有談到要與原告離婚的事情，但原告不
    同意，被告就跟原告說他要回大陸玩幾天，之後會回臺灣，
    但後來被告就沒有再回來，我們也無法聯絡上被告。當時被
    告要回大陸時，沒有說他要幾天後回來。」「（問：是否有
    接到被告在大陸請求判決離婚的開庭通知書？）有收到開庭
    通知書，但沒有收到判決書。」「（問：被告是否從97年3
    月31日回大陸後都沒有再回臺灣？也沒有與原告聯絡？）被
    告回大陸後，就沒有再打電話回來臺灣給原告，也沒有再過
    來臺灣了。」「被告去年回大陸前，原告有向別人借錢買機
    票給被告回大陸，在被告回大陸前，原告也有借錢寄了三萬
    元給被告在大陸的娘家，原告有多次寄錢給被告在大陸的娘
    家，都是以原告的名義匯款過去大陸的。」等語（見本院98
    年12月24日言詞辯論筆錄），核與原告主張之事實相符。再
    經本院依職權向內政部入出國及移民署調閱被告出入境資料
    ，被告於97年3月31日離境後迄今未有入境資料，有內政部
    入出國及移民署98年7月22日移署資處娟字第0980104428號
    函在卷足稽，自堪信原告主張之事實為真正。
  (五)查被告於97年3月31日返回中國大陸廣西省，迄今均未再返
    回臺灣與原告共同生活，兩造分居已一年餘，又分居期間兩
    造均無聯絡，被告亦於97年4月15日向中國廣西壯族自治區
    陸川縣人民法院提起離婚訴訟，並經中國廣西壯族自治區人
    民法院97年9月5日以（2008）陸民初（一）字第303號民事
    判決兩造離婚在案，參酌被告於其起訴書狀記載「．．．在
    共同生活五個月中，原告發現被告智力低下，行為不夠正常
    ，雖同床共枕，但未發生過性行為，未履行過夫妻義務。再
    者，被告對原告漠不關心，生活上不管不問，經常因小事向
    原告發火，打罵原告．．．原告認為，婚姻是人生大事，由
    於相互了解不夠，草率成婚，婚後由於被告方面的原因未能
    建立起夫妻感情，加之是無性婚姻，被告又性格孤偏，難以
    共同生活，度日如年，是事實上的死亡婚姻．．．」等語，
    有被告起訴書狀附卷足參，堪認兩造婚後因雙方個性、觀念
    互異、生活習慣不同，無法共同生活相處，被告亦不適應臺
    灣生活，兩造均無意願再維持婚姻關係，並各自向其本國之
    法院提起離婚訴訟，分居已逾一年，分居期間各自獨立生活
    ，客觀上兩造共同生活所需誠擎的互敬互愛之基礎實已不復
    存在，應認為兩造婚姻已生破綻，應構成民法第1052條第2
    項難以維持婚姻之重大事由，且該事由係因兩造個性、觀念
    互異、生活習慣不同，無法相處，雙方均無意願維持婚姻生
    活所致，應認為可歸責於兩造，且兩造之有責程度相同，揆
    諸前開說明，兩造均得請求判決離婚，從而，原告依民法第
    1052條第2項規定，請求判決離婚，依法並無不合，應予准
    許。
四、本件訴訟費用應由敗訴之被告負擔。經查，原告支出第一審
    訴訟費用（裁判費）新臺幣3,000元，應由被告負擔，爰確
    定如主文第二項所示。
五、據上論結，本件原告之訴為有理由，依民事訴訟法第385條
    第1項前段、第78條、第87條第1項，判決如主文。
中    華    民    國    98    年    12    月    31    日
                  家事法庭    法  官  鄭  彩  鳳
上正本係照原本作成。
如對本判決上訴，須於收受判決正本送達後20日內向本院提出上
訴狀，並繳納上訴費及附具繕本。
中    華    民    國    98    年    12    月    31    日
                              書記官  黃  心  怡

司法院資訊處製作；財團法人民間司法改革基金會備份。
